臺灣臺南地方法院民事判決
111年度訴字第738號
原      告  李陳月  
訴訟代理人  葉凱禎律師
            曾嘉雯律師
被      告  德化堂  
法定代理人  鄭清海  
訴訟代理人  蘇清水律師
            黃郁婷律師
            蘇國欽律師

上列當事人間請求調整租金事件，經本院於民國111年7月14日言
詞辯論終結，判決如下：
  主      文
原告之訴駁回。
訴訟費用由原告負擔。
　事實及理由
一、本件原告起訴主張：
  ㈠原告所有之門牌號碼臺南市○區○○路0段00號建物（下稱系爭
    建物）坐落在被告所有之臺南市○區○○段000地號土地（下稱
    系爭土地）上，並於民國88年3月25日設定地上權（設定之
    權利範圍為2701分之63、面積63平方公尺）。而系爭地上權
    之地租原為每月新臺幣（下同）5,900元，嗣兩造雖曾於106
    年5月28日在本院106年度訴字第365號調整租金事件中達成
    調解，並約定自106年7月1日起租金增加為每月7,600元，然
    該次調解距今已逾5年，系爭土地之地價固然未有增減，惟
    因近年來新冠肺炎疫情衝擊，原告收入減少，且原告現年已
    81歲，相較於5、6年前調解當時原告尚能以販賣漁丸原料等
    小生意維生，迄今原告已無法從事任何工作，所有租金均係
    從自身儲蓄中支付，境況不佳；再觀以原告所有之系爭建物
    外觀照片，系爭建物為原告與配偶居住之鐵皮屋，面積僅63
    平方公尺（約19坪）；反觀被告為臺南市知名廟宇古蹟，每
    年舉辦多項大型宗教活動，經濟條件顯然優於年邁之原告，
    且同地號、同地價之土地上其他承租人，係作為補習班、整
    形外科、產後護理之家、平面停車場等經營使用，利用系爭
    土地之收益及價值更高，而原告僅係單純居住，被告向收取
    原告之租金，據悉卻較其他營業使用之承租人高昂，顯對原
    告有欠公允，是衡諸新冠疫情之發生非兩造締約時所能預見
    、兩造之經濟收入、原告使用系爭建物作為住家及被告向其
    他地上權人收取租金之價額等情，可徵被告收取每月7,600
    元之地租，實有過高而顯失公平之情形，應有調降租金之必
    要，爰依民法第835條之1第1項規定提起本件訴訟。
  ㈡又系爭土地坐落於臺南市長榮路2段，週邊經濟繁榮程度普通
    ，依土地法第97條第1項、第105條規定及參照最高法院68年
    台上字第3071號裁判意旨核定系爭地上權之租金應以申報地
    價年息3%較為適當，觀以系爭土地最新公告地價，110年為2
    4,788元（申報地價為80%，即19,830元），則以該金額年息
    3%計算原告設定地上權之面積，月租金應為3,123元（計算
    式：19,830元×3%×63平方公尺÷12月），顯較符合兩造間之
    公平合理。
  ㈢並聲明：原告於被告所有系爭土地上所設定之地上權（設定
    權利範圍2701分之63、面積63平方公尺），自111年5月起，
    其月租金調整為每月3,123元。
二、被告辯稱：
  ㈠原告向被告承租系爭土地（面積63平方公尺）之租賃契約，
    雙方合意租金自106年7月1日起調整為每月7,600元，給付時
    間於每月5日前給付，此有兩造於本院於106年5月18日以106
    年度訴字第365號及106年度移調字第42號調解筆錄在卷可稽
    。是以，兩造本於自由意志約定系爭土地之租金為每月7,60
    0元，核與判決有同一效力。
　㈡近來臺南市不動產價值提升，考量其系爭土地之基地周邊環
    境、工商繁榮所影響之程度、承租人利用基地之經濟價值及
    所受利益等項，亦為價值上升，是應無原告請求調降租金之
    情事發生。
　㈢又原告向被告承租系爭土地之目的為居住使用，且原告自陳
    以其年輕時之儲蓄領用繳納租金，與近來發生新冠肺炎疫情
    ，及原告現年80歲年事已高且無工作能力等情，均為無涉（
    蓋新冠肺炎疫情乃兩造均有面臨之情事、原告無工作能力非
    屬不可預期且原告尚有子女扶養），是系爭土地租金之約定
    並無造成顯失公平之情形，原告請求調降租金，應無理由。
  ㈣況參照最高法院104年度台上字第1953號裁判要旨，酌定租金
    調整之考量基準，尚應包含地價稅之負擔。本件原告向被告
    承租系爭土地之地價稅，依臺南市政府財政稅務局110年地
    價稅課稅明細表所示，核定應納稅額為1,801,721.6元（計
    算式：1,654,481.23元+147,240.37元=1,801,721.6元），
    按原告承租範圍僅63平方公尺之比例計算為44,013元（計算
    式:1,801,721.6元×63/2579=44,013元），如換算每月應納
    稅額為3,667.75元（計算式：44,013元/12月=3,667.75元）
    。如僅以前述地價稅之負擔為考量，仍遠高於原告請求調降
    租金3,123元，是原告請求調降租金，未符合公平合理。
　㈤並聲明：原告之訴駁回。　
三、本院之判斷：
　㈠經查，系爭土地為被告所有，而原告所有之系爭建物坐落在
    該土地上，兩造並於88年3月25日設定地上權（設定之權利
    範圍為2701分之63、面積63平方公尺）；且系爭地上權之地
    租原為每月5,900元，嗣兩造於106年5月28日在本院106年度
    訴字第365號調整租金事件中達成調解，同意自106年7月1日
    起租金調整為每月7,600元等情，為兩造所不爭執，並有系
    爭土地登記謄本、本院106年度訴字第365號調解筆錄在卷可
    憑，堪認為真實。  　
  ㈡按99年2月3日修正公布之民法第835條之1第1項規定：「地上
    權設定後，因土地價值之昇降，依原定地租給付顯失公平者
    ，當事人得請求法院增減之。」乃將情事變更原則條文化，
    於該法條公布施行後，不論地上權設定時間在之前或之後，
    倘有該法條所定情形，當事人均得請求法院酌定其地租。是
    以，地上權設定後，如土地周邊環境、工商繁榮之程度、承
    租人利用基地之經濟價值及所受利益等項，已有變更，非當
    時所得預料，而依原約定地租計算顯失公平時，承租人自得
    依法訴請法院調整其租金。
　㈢惟查系爭土地自106年起迄今之申報地價並無變更，此有台南
    市東南地政事務所函在卷可稽（本院卷第31-33頁），且系
    爭建物係坐落在台南市長榮路二段，觀諸卷內該建物附近之
    GOOGLE地圖，系爭土地周邊環境、工商繁榮之程度，於近年
    來並無衰退跡像；且台南市區之土地價值，於近年來因通貨
    膨脹之緣由亦節節高升，並未受新冠疫情之影響而跌價，再
    審酌系爭土地之地價稅換算後每月應納稅額為3,667.75元（
    計算式：44,013元/12月=3,667.75元，被證2），亦為原告
    所不爭執，則兩造於106年合意調整地租後，系爭土地之客
    觀價值並無減少，且依其原約定地租計算亦無顯失公平之處
    ，是原告主張依民法第835條之1第1項規定請求調整地租為
    月租金3,123元，自無理由。
　㈣至原告主張其因受新冠疫情衝擊致收入減少，且原告現年已8
    1歲，無法從事任何工作；且同地號之土地其他承租人，利
    用系爭土地之收益及價值更高，地租卻較原告低，顯對原告
    有欠公允云云，惟所謂情事變更原則，需變更之情事非當時
    所得預料且顯失公平時，始有適用之餘地，本件原告於上次
    調解時已年約76歲，其年紀會逐年增加致其自身之勞動能力
    會逐年減少，此應為當時可得預料之事，且原告就其他承租
    人之地租較低乙節亦未能舉證以實其說，自難謂兩造於106
    年間合意之地租有何因情事變更而顯失公平處，是原告此部
    分之主張，亦難憑採。       
四、綜上所述，原告主張依民法第835條之1第1項規定，請求原
    告於被告所有系爭土地上所設定之地上權（設定權利範圍27
    01分之63、面積63平方公尺），自111年5月起，其月租金調
    整為每月3,123元，為無理由，應予駁回。
五、本件事證已臻明確，兩造其餘攻擊防禦方法及所提證據，核
    與判決結果不生影響，爰不逐一論述，併予敘明。
六、訴訟費用裁判之依據：民事訴訟法第78條。
中　　華　　民　　國　　111 　年　　7 　　月　　28　　日
                  民事第二庭  法  官  洪碧雀
以上正本證明與原本無異。
如不服本判決，應於送達後20日內向本院提出上訴狀（須附繕本
）。如委任律師提起上訴者，應一併繳納上訴審裁判費。
中　　華　　民　　國　　111 　年　　7 　　月　　28　　日
                              書記官  林政良